【裁判字號】    98,簡上,242
【裁判日期】    980708
【裁判案由】    確認本票債權不存在
【裁判全文】
臺灣臺北地方法院民事判決             98年度簡上字第242號
上  訴  人  乙○○（原名張學強）
訴訟代理人  吳秀菊律師
被  上訴人  丙○○
上列當事人間請求確認本票債權不存在事件，上訴人對於民國97
年10月15日本院臺北簡易庭97年度北簡字第27766 號第一審判決
提起上訴，本院於民國98年6月24日言詞辯論終結，判決如下：
    主  文
上訴駁回。
第二審訴訟費用由上訴人負擔。
    事實及理由
一、上訴人起訴主張：上訴人於民國95年8月7日向被上訴人借款
    新臺幣（下同）200萬元，約定之利率為年息6％，並以其名
    義簽發面額200萬元、發票日95年8月7日、到期日95年11 月
    8日、付款地未載並免除作成拒絕證書之本票1紙（下稱系爭
    本票）交付予被上訴人，而被上訴人於95年8 月10日以匯款
    方式，共匯款198 萬元至訴外人甲○○之台灣銀行中山分行
    帳戶內。嗣後，上訴人於(一)95年8月10日、95年9月10日、95
    年10月10日、95年11月10日、95年12月10日各還款2 萬元與
    被上訴人，其中1萬元係清償每月按年息6％計算之利息，另
    1 萬元則係清償本金）；(二)95年12月12日匯款20萬元至被上
    訴人指定戶名為訴外人即被上訴人之子陳秉忠於陽信商業銀
    行開立之帳戶，以清償前開借款之本金；(三)96年1月4日清償
    2萬7,000元（其中8,750元係清償利息，餘1萬8,250 元係清
    償本金）；(四)96年1月起至96年9月止，更按月清償2萬7,000
    元，其中8,750元係清償每月之利息，餘1 萬8,250元係清償
    本金；(五)96年9月14日上訴人又當面交付1萬元予陳秉忠以資
    清償本金，陳秉忠並無條件同意免除上開借款自96年9 月起
    產生之利息；(六)97年農曆春節前，上訴人復交付4萬3,000元
    予被上訴人以資清償本金。至此，上訴人共計已清償本金48
    萬5,500元（計算式：5萬元＋20萬元＋1萬8,250元＋16萬4,
    250元＋1萬元＋4萬3,000元＝48萬5,500元），尚餘151萬4,
    500 元未清償。迨至97年3月8日兩造達成和解，協定內容為
    ：(一)上訴人針對利息部分全部付清，日後不付利息；(二)上訴
    人僅積欠被上訴人本金150萬元，上訴人於97年6底前清償15
    0萬元後，兩造債權債務關係消滅。詎上訴人自97年6月20日
    起至97年6月30日止，3次前往高雄清償上開債務，均因被上
    訴人不在住處而其子陳秉忠又無法返還系爭本票，致上訴人
    無法於期限內履行和解內容，是上訴人未能於期限內清償上
    開借款實係被上訴人受領遲延所致，上訴人自不負遲延責任
    。又上訴人於97年7月4日曾委託配偶甲○○匯款30萬元至陳
    秉忠帳戶內以資清償本金。從而，上訴人就上開借款應尚餘
    120 萬元本金未清償。為此，爰依法請求確認被上訴人持有
    上訴人所簽發之系爭本票，就超逾120 萬元部分債權不存在
    等語。
二、被上訴人則以：上訴人於95年8月7日向被上訴人借款200 萬
    元，約定借款期限3個月，利率為1分。嗣上訴人雖陸續按月
    支付利息2 萬元，惟屆期並未清償本金。其後，上訴人於95
    年12月12日還款20萬元，利率並改為1分半，上訴人並於(一)9
    6年1月4日付款27,000元（係清償95年12月利息）；(二)96年5
    月8日付款27,000元（係清償96年4月利息）；(三)96年6月8日
    付款27, 000元（係清償96年5月利息）；(四)96年7 月12日付
    款23,500元（係清償96年6月利息）；(五)96年9月10日付款27
    ,000 元（係清償96年8月利息）。詎上訴人自96年9 月份起
    之利息並未支付，迨97年7月4日方匯款30 萬元，扣除96年9
    月起至97年6月止積欠10個月之利息27萬元後，尚餘3萬元，
    加計原告另交付之現金4萬元後，上訴人尚積欠本金173萬元
    ，及自97年7 月10日起之利息未清償。又陳秉忠並無代理被
    上訴人之權限，故其同意免除上訴人自96年9 月起之利息債
    務，對被上訴人不生效力。況陳秉忠亦非無條件同意免除上
    訴人自96年9 月起之利息債務，上訴人既未按條件履行，即
    不得就此部分再為主張。再者，被上訴人並未於97年3月8日
    與上訴人達成和解，亦未同意上訴人僅積欠本金150 萬元，
    且不用再支付利息，上訴人就此部分之主張顯然不實等語。
三、本件原審對於上訴人之請求，判決確認被上訴人持有上訴人
    所簽發之系爭本票，就超逾173萬元及自97年7月10日起至清
    償日止按年息6％ 計算之利息部分債權不存在，而駁回上訴
    人其餘之請求。被上訴人就其敗訴部分並未上訴，上訴人就
    其敗訴部分則全部聲明不服，並為上訴聲明：(一)原判決不利
    於上訴人部分廢棄。(二)上開廢棄部分，請准判決被上訴人持
    有上訴人所簽發之系爭本票，就超逾120 萬元本金部分之本
    票債權不存在。被上訴人則為答辯聲明：上訴駁回。
四、兩造不爭執之事實：
  (一)上訴人於95年8月7日向被上訴人借款200萬元，並以其名義
    簽發系爭本票交付予被上訴人。而被上訴人於95年8月10 日
    以匯款方式共匯款198 萬元至甲○○於台灣銀行中山分行之
    帳戶。
  (二)上訴人於95年8月10日（即自200萬元借款中直接扣款2 萬元
    ）、95年9月20日、95年10月16日、95年11月16日各還款2萬
    元予被上訴人。
  (三)上訴人於95年12月12日匯款20萬元至被上訴人兒子陳秉忠陽
    信商業銀行之帳戶，以償還系爭借款之本金。
  (四)上訴人於96年1月4日、96年5月8日、6月8日及7 月12日分別
    匯款2萬7,000元、2萬7,000元、2萬7,000及2萬3,500元至被
    上訴人於合作金庫銀行之帳戶；復於96年9月10日給付2萬7,
    000元予被上訴人。
  (五)上訴人曾經於96年9月14日在高雄交付1萬元予被上訴人之子
    陳秉忠。
  (六)上訴人於97年7月4日匯款30萬元至被上訴人之子陳秉忠陽信
    商業銀行之帳戶。
  (七)上訴人就系爭借款於96年8月以前之利息已經全部清償。
五、得心證之理由：
  (一)按票據為文義證券及無因證券，票據上之權利義務，悉依票
    上所載文義定之，與其基礎之原因關係各自獨立，票據上權
    利之行使，不以其原因關係存在為前提，是以執票人行使票
    據上權利時，就其基礎之原因關係確係有效存在，不負舉證
    責任。惟依票據法第13條規定觀之，票據債務人得以自己與
    執票人間所存抗辯之事由對抗執票人，但應由票據債務人就
    此負舉證責任。準此，上訴人主張借款債務因清償僅餘120
    萬元乙節，自負有舉證之責。
  (二)經查，上訴人向被上訴人借款200萬元，約定借款期限為3個
    月，計息日自被上訴人將系爭借款匯入甲○○台灣銀行中山
    分行000000000000號帳戶日即95年8 月10日起算，上訴人於
    95年8月7日開立系爭本票予被上訴人，被上訴人於95年8月1
    0日以匯款方式共匯款198萬元至上開帳戶之事實，有合作金
    庫銀行匯款回條聯、上訴人所書立之借據、系爭本票（見本
    院卷第69頁）附卷可稽，參以上訴人自被上訴人匯入系爭借
    款後，按月給付2 萬元，即95年8月10日自200萬元借款中直
    接扣款2萬元、95年9月20日、95年10月16日、95年11月16日
    各還款2 萬元予被上訴人之事實，為兩造所不爭執，而系爭
    借款以月息1分計算，數額即為2萬元（計算式：200萬元×1
    ％＝2萬元），是被上訴人抗辯兩造約定系爭借款期限僅3個
    月，月息1 分之事實，應堪採信。又上訴人於95年12月12日
    匯款20萬元至被上訴人之子陳秉忠陽信商業銀行之帳戶，以
    償還系爭借款本金之事實，為兩造所不爭執，堪認於95年12
    月12日，兩造間系爭借款本金為180 萬元。另觀諸兩造約定
    借款期限為3 個月，計息日自被上訴人將系爭借款匯入上開
    帳戶日即95年8 月10日起算，然上訴人並未於期限屆至時清
    償系爭借款，且未於每月10日給付系爭借款利息，並於借款
    期限後之95年11月16日仍給付2 萬元之利息予被上訴人；參
    以上訴人分於96年1月4日、5月8日、6月8日各匯款2萬7,000
    元、2萬7,000元、2萬7,000元至被上訴人於合作金庫銀行之
    帳戶；復於96年9 月10日給付2萬7,000元予被上訴人之事實
    ，為兩造所不爭執；而以兩造間95年12月12日系爭借款本金
    為180萬元以月息1分半計算，數額確為2萬7,000元（計算式
    ：180萬元×1.5％＝2萬7,000元），足徵被上訴人抗辯上訴
    人未於約定之3 個月內清償系爭借款，其後利息也未能依約
    預付，兩造乃上訴人95年12月12日還款20萬元時，約定利率
    並改為1分半之事實為可採。
  (三)第查，上訴人曾經於96年9月14日在高雄交付1萬元予被上訴
    人之子陳秉忠；復於97年7月4日匯款30萬元至陳秉忠陽信商
    業銀行之帳戶之事實，為兩造所不爭執。又證人陳秉忠於原
    審時結證：「原告有交一萬元給我，是利息。當時原告說他
    只有能力付一萬元，雖和原約定不符，但我只能接受。我有
    同意至少在我母親康復之前。之前原告按月應付多少利息我
    不清楚，只知道比一萬元還高。我是代表我母親和原告談。
    這是有條件的，至少在我母親康復之前。我有同意原告三個
    月利息不收，若原告每月付60萬，共三個月180 萬。這是原
    告提議的，當時我答應。但三個月過後原告並未履行。所以
    原來的約定就不成立。若原告每個月付60萬給我，我就不收
    1萬元的利息。我母親後來康復了，應由原當事人自己談。
    我母親在97年年初1、2月的時候就康復了。後來我母親在病
    床上就有和原告談。後來我就沒有介入。我有收到原告給的
    現金一萬元。我只知道當初接洽時本金還剩180 萬，後來我
    有收到30萬，我不知道這個30萬是要還利息還是本金，我有
    問，但我母親說這是利息。」等語（見原審卷第19頁），是
    證人陳秉忠並未同意利息改為1 萬元，且就利息收取部分係
    附有3個月內清償系爭借款剩餘之180萬元為其停止條件，而
    上訴人並未依約定清償，則上開3 個月不收利息之約定即不
    發生效力。
  (四)按清償人所提出之給付，應先抵充費用，次充利息，次充原
    本，民法第323條定有明文。民法第323條並非強行規定，故
    其所定費用、利息及原本之抵充順序，得以當事人之契約變
    更之。又債務人對於債權人欠有本息而為給付者，如未得債
    權人之同意，應以之先充利息之清償，不能主張係屬還本（
    最高法院18年上字第1661號判例意旨參照）。查兩造於95年
    12月12日之系爭借款本金為180萬元，並約定月息1分半之事
    實，已於前述。又上訴人就系爭借款於96年8 月以前之利息
    已經全部清償，而上訴人曾經於96年9月14日在高雄交付1萬
    元予上訴人之子陳秉忠；及上訴人於97年7月4日匯款30萬元
    至陳秉忠陽信商業銀行帳戶之事實，為兩造所不爭執。參以
    上訴人就上開支付30萬元部分，既未能舉證證明兩造已約定
    係優先清償本金，依法自應先抵充已到期利息。復觀之上訴
    人於97年7月4日匯款30萬元時，已積欠96年9月起至97年6月
    10日止已到期利息共27萬元（計算式：2萬7,000元×10個月
    ＝27萬元），經抵充後餘 3萬元，另加計被上訴人自承上訴
    人支付之4萬元，共7萬元得自本金中扣除，經扣除後尚餘本
    金173萬元及自97年7月10日起算之利息。
  (五)上訴人雖主張：系爭借款業經上訴人清償而剩餘120 萬元，
    系爭借款利率為年息6％ ，及兩造於97年3月8日達成和解，
    約定上訴人針對利息部分全部付清，日後不付利息；上訴人
    僅積欠被上訴人本金150萬元，上訴人於97年6 底前清償150
    萬元後，兩造債權債務關係消滅，上訴人自97年6 月20日起
    至97年6月30日止，3次前往高雄清償上開債務，均因被上訴
    人不在住處而其子陳秉忠又無法返還系爭本票，致上訴人無
    法於期限內履行和解內容云云。惟查，證人即上訴人之妻甲
    ○○到庭證述：「（問：是否曾幫上訴人處理有關兩造債權
    債務關係，過程為何？）當初95年8 月間上訴人先開本票給
    被上訴人，被上訴人只匯198 萬，後來上訴人說利率是用年
    利率百分之六，每月還2萬，1萬是利息，其餘是還本金，被
    上訴人有打電話給上訴人要錢，被上訴人常常打電話到我家
    威脅，我就轉告上訴人趕快去處理，上訴人去高雄很多次，
    拿錢去還，後來被上訴人說錢是他兒子陳秉忠的，被上訴人
    給我們陳秉忠帳號，我有匯20萬給被上訴人兒子陳秉忠，然
    後上訴人他都跟陳秉忠在談，之後都是跟陳秉忠算，有一天
    上訴人去被上訴人妹妹家，上訴人回來跟我說講好了，本金
    是150萬，不用還利息，到去年7月，我們又匯30萬到陳秉忠
    戶頭，這是還本金，整個過程就是這樣。」等語（見本院卷
    第66頁反面），然證人甲○○之證述內容，均係聽聞上訴人
    之陳述所得，難謂可採。此外，上訴人並無其他證據足資證
    明其主張為真實，自難遽認上訴人之主張為有理由。
  (六)綜上，上訴人尚有系爭借款本金173萬元及自97年7月10日起
    算之利息未清償，而系爭本票既係擔保系爭借款債務之履行
    ，是於此範圍內之擔保原因尚未消滅，系爭本票債權於該金
    額範圍內仍一併存在。
六、綜上所述，上訴人就系爭本票債權，在173萬元及自97年7月
    10日起計算利息金額範圍內，所擔保借款債權尚屬存在，並
    未消滅，在此數額內兩造間債權債務關係仍屬存在，供擔保
    系爭本票債權於該金額範圍內亦一併存在，並未消滅。又被
    上訴人就系爭本票向本院聲請本票裁定，經本院以97年度票
    字第23532 號裁定准許被上訴人得就上訴人所簽發之系爭本
    票200萬元，及自95年11月8 日起至清償日止，按年息6％計
    算之利息為強制執行之事實，有上開裁定附卷可憑（見原審
    卷第4 頁）。從而，上訴人請求確認本票債權不存在，在超
    逾173萬元及自97年7 月10日起至清償日止，按年息6％計算
    利息金額部分為有理由，應予准許。逾此部分為無理由，應
    予駁回。原審所為判決，經核並無不合，上訴人指摘原判決
    違誤而提起本件上訴，求為廢棄改判如其上訴聲明所示，為
    無理由，其上訴應予駁回。
七、本件事證已臻明確，兩造其餘攻擊防禦方法及所提證據，核
    與本件判決結果不生影響，爰不另一一論述，併予敘明。
八、據上論結，本件上訴為無理由，依民事訴訟法第436條之1第
    3項、第449條第1項、第78條，判決如主文。
中    華    民    國    98    年    7     月    8     日
                 民事第三庭    審判長法  官  丁蓓蓓
                                     法  官  黃明發
                                     法  官  周玉琦
以上正本係照原本作成。
本判決不得上訴。
中    華    民    國    98    年    7     月    8     日
                                     書記官  劉英權


司法院資訊處製作；財團法人民間司法改革基金會備份。
